【裁判字號】    90,國,8
【裁判日期】    900719
【裁判案由】    國家賠償
【裁判全文】
臺灣臺北地方法院民事判決  九十年度國字第八號
    原      告  甲○○
                             .
    被      告  臺北市政府   設臺北市○○區市○路一號六樓東南區
    法定代理人  乙○○       .
    訴訟代理人  丁○○       .
                丙○○       .
右當事人間請求國家賠償事件，本院判決如左：
    主    文
原告之訴駁回。
訴訟費用由原告負擔。
    事    實
甲、原告方面：
一、聲明：被告應給付原告新台幣（下同）三百萬元，及自起訴狀繕本送達被告之翌
    日起，按年息百分之五計算之利息。
二、陳述：
（一）原告之母周志凝前於民國五十七年間，因購屋取得位於臺北市○○區○○段二
      小段四六六號（重測前為六張犁段五三九—二一三地號）土地（以下簡稱為系
      爭土地），而據臺北市政府都市發展局八十九年三月十三日北市都二字第八九
      二○五五號函記載，系爭地目為「田」之土地，早於五十一年九月一日即公告
      為道路用地。依土地法第十四條規定：公共交通道路不得私有，已成為私有者
      ，得依法徵收之，惟被告並未依土地法第九十三條、第二百十四條之規定，於
      法定保留期間即五十六年八月三十一日前依法徵收系爭土地，亦未於同年九月
      一日後依法撤銷，而在任其隨建物一同闢建後，以「已供公眾通行」之事實，
      認定系爭土地為「既成道路」，再以「公用地役關係」為由對原告之損失不予
      補償。
（二）嗣原告於八十九年七月二十七日向被告請求國家賠償，詎被告竟以原告無請求
      權為由拒絕。惟系爭土地之原地目既為「田」，依土地法第八十二條之規定僅
      能作田使用，縱原告無意自行耕作，亦可以依同法第一百十條之規定租予他人
      ，以獲取每年六十七萬九千七百五十二元的法定「可預期之利益」，今系爭土
      地既已成為供公眾使用之道路，被告自應依法以等值之價金補償原告之損失，
      始符合憲法第十五條對「人民之財產權應予保障」之意旨，故爰依國家賠償法
      第十一條後段、第二條第二項後段之規定請求被告給付三百萬元，及自起訴狀
      繕本送達被告之翌日起，按年息百分之五計算之利息。
（三）對被告抗辯所為之陳述：
      1.原告係於八十九年二月底，因整理其母周志凝遺物時，始發現系爭土地之所
        有權狀，故並未逾知有損害時起二年間之法定消滅時效，又本件國家賠償之
        損害原因至今尚未消失且損害範圍正逐漸擴大中，而實務上大法官會議釋字
        第四○○號解釋發佈前，人民提起國家賠償之訴亦是徒勞無功，故此一時效
        應自八十五年四月十二日起算始為適法。
      2.被告提出最高法院七十二年度台上字七○四號判例，抗辯原告須對系爭土地
        具備公法上請求權，經原告請求而被告怠於執行「應執行職務」時，方能依
        國家賠償法第二條第二項後段之規定向被告請求國家賠償。惟參酌大法官會
        議四六九號解釋文及其理由書，謂「該條規定（指國家賠償法第二條第二項
        後段）之意旨甚為明顯，並不以被害人對於公務員怠於執行之職務有公法上
        請求權存在，經請求其執行而怠於執行為必要」及「對人民請求國家賠償增
        列法律所無之限制（即指人民須有公法上請求權，經請求而怠於執行職務之
        成立要件），有違憲法保障人民權利之意旨，應不予援用」，應認被告所辯
        不足採。
      3.被告提出行政法院八十九年度判字第一二四六號判決，抗辯除符合土地法第
        二百十七條及土地徵收補償條例第八條、第五十八條第二項規定之土地外，
        餘均上不符合前述請求徵收之規定，惟原告並未請求被告徵收系爭土地，且
        徵收土地係土地法第十四條明文之政府責任，因認前開判決有違憲法第一百
        四十三條規定之嫌。
三、證據：提出土地所有權狀、臺北市政府都市發展局土地使用分區及公共設施用地
    證明書、臺北市政府都市發展局８９‧３‧１３北市都二字第８９２０５５號函
    、臺北市政府工務局養護工程處北市工養權字第八九六四二八四二○○號書函、
    臺北市政府府工養字第八九○七五三五五○○號函、臺北市政府法規委員會北市
    賠二字第八九二○六○一四○○號函、致臺北市政府國家賠償事件處理委員會請
    求書、授權書、協議書各一紙、印鑑證明五紙（以上均為影本）及被繼承人周志
    凝除戶戶籍謄本、全戶戶籍謄本、繼承系統表各一紙等件為證。
乙、被告方面：
一、聲明：如主文第一項所示。
二、陳述：
（一）系爭土地所有權人仍登記為被繼承人周志凝所有，依民法一千一百五十一條之
      規定，應為公同共有，原告請求被告向其一人給付損害賠償，依法不合。
（二）系爭土地於都市計畫使用分區為第三種住宅區，但部分在公共設施用地（道路
      用地），即位於臺北市○○街七一巷現有巷道及富陽街二一巷八公尺都市○○
      道路上，現況人車通行順暢。另原告指稱被告所屬工務局將系爭土地私有公用
      闢為道路一節並不實在。
（三）原告於六十三年間取得土地所有權時效即開始起算，遲至六十八年底時效已屆
      至，爰此主張時效抗辯。
（四）依最高法院七十二年度台上字第七○四號判例所示，被害人依國家賠償法第二
      條第二項後段規定請求國家賠償，需被害人對公務員有公法上請求權存在，且
      公務員對被害人有應執行之職務而怠於執行，至人民自由或權利遭受損害者，
      始有適用。而本件原告並無請求徵收系爭土地之公法上權利，且被告相關局處
      曾研議細部補償方案，並已與相關專家、學者、土地所有權人舉辦二次說明會
      ，及與中央機關、地方縣市政府座談交換意見，彙整各方意見，因該方案尚涉
      及相關法規適用疑義，經財政部八十九年八月一日函覆被告，擬採協議價購方
      式發給地主分年分期之支付憑證，惟鑑於被告財政日漸拮据，擬另研議財源籌
      措方式，且既成道路補償係全國性問題，亟需中央訂定統一補償辦法，故被告
      所屬公務員顯無怠於執行職務。
（五）依大法官會議釋字第四百六十九號解釋理由書，系爭土地為既成道路，具公用
      地役關係，而供公眾通行使用，被告暫無徵收計畫，乃在行政裁量之範圍內，
      並無不法。又大法官釋字第四百號解釋意旨，係稱補償而非賠償，及最高法院
      七十八年度台上字第一三五七號判例意旨，土地徵收既須依土地法所定徵收程
      序辦理，辦理徵收之預算亦須經上級機關核准，在行政裁量範圍內，不得逕指
      不辦理徵收即屬不法，而應負國家賠償法所定賠償責任。
三、證據：提出土地登記謄本一份、航測圖三紙等影本為證。
    理     由
一、按訴狀送達後，不甚礙被告之防禦及訴訟之終結者，原告得將原訴變更，民事訴
    訟法第二百五十五條第一項第七款著有明文。本件原告起訴關於利息部分之請求
    ，原主張按中央銀行核定放款利率二分之一計算，嗣於九十年五月七日言詞辯論
    期日，當庭聲明有關利息之主張改按年息百分之五計算，查原告嗣後所為前開聲
    明之變更並不甚礙被告之防禦及訴訟之終結，核與上開規定尚無不合，自無庸得
    被告之同意，合先敘明。
二、原告起訴主張：原告之母周志凝前於五十七年間，因購屋取得系爭土地（地目為
    田），於五十一年九月一日即公告為道路用地。依土地法第十四條規定：公共交
    通道路不得私有，已成為私有者，得依法徵收之，惟被告並未依土地法第九十三
    條、第二百十四條之規定，於法定保留期間即五十六年八月三十一日前依法徵收
    系爭土地，亦未於同年九月一日後依法撤銷，而在任其隨建物一同闢建後，以「
    已供公眾通行」之事實，認定系爭土地為「既成道路」，再以「公用地役關係」
    為由對原告之損失不予補償。嗣原告於八十九年七月二十七日向被告請求國家賠
    償，詎被告竟以原告無請求權為由拒絕。因系爭土地之原地目既為「田」，依土
    地法第八十二條之規定僅能作田使用，縱原告無意自行耕作，亦可以依同法第一
    百十條之規定租予他人，以獲取每年六十七萬九千七百五十二元的法定之可預期
    之利益，今系爭土地既已成為供公眾使用之道路，被告自應依法以等值之價金補
    償原告之損失，爰依國家賠償法第十一條後段、第二條第二項後段之規定請求被
    告給付三百萬元，及自起訴狀繕本送達被告之翌日起，按年息百分之五計算之利
    息各語。
    被告則以：系爭土地所有權依民法一千一百五十一條之規定，應為已故現登記所
    有權人周志凝之繼承人公同共有，故原告請求被告向其一人給付損害賠償，依法
    不合。且本件被告所屬公務員並無怠於執行職務之情事，又系爭土地為既成道路
    ，具公用地役關係，而供公眾通行使用，被告暫無徵收計畫，乃在行政裁量之範
    圍內，並無不法，故原告並無請求徵收系爭土地之公法上權利，再原告之請求已
    罹於時效而消滅等語置辯。
三、按數人有同一債權，而其給付不可分者，各債權人僅得請求向債權人全體為給付
    ，債務人亦僅得向債權人全體為給付，此參民法第二百九十三條第一項自明。雖
    債權之請求權範圍不在民法第八百二十一條規定之列，惟不可分債權依民法第二
    百九十三條第一項之規定，雖不必由債權人全體共同請求給付，但各債權人僅得
    為債權人全體請求全部之給付，縱以金錢賠償損害時，其請求權為可分債權，各
    共有人亦僅得按其應有部分起訴請求賠償，故債權人中之一人提起給付之訴，請
    求債務人向自己為全部之給付，而非請求債務人向債權人全體為全部之給付時，
    其原告之適格雖無欠缺，仍不能認為訴有理由（最高法院三十二年上字第六二九
    二號判例、四十四年度台上字第一二一七號判決要旨參照）。查本件系爭土地之
    所有權人周志凝前於八十五年十月十二日死亡，惟系爭土地並未辦理繼承登記，
    故至今仍登記於被繼承人周志凝名下，而由原告及訴外人林志新、林建國、林晶
    華、林瑩華、林復華等人共同繼承，此為二造所不爭執，並有戶籍謄本、土地登
    記謄本及繼承系統表各一紙在卷可證，自堪信為真實。故系爭土地於被繼承人周
    志凝死亡後，既未分割遺產，亦未辦理繼承登記，則應認由原告及其他繼承人即
    林志新、林建國、林晶華、林瑩華、林復華等共同繼承，是依原告主張之系爭土
    地因被告怠於徵收而受有損害，依國家賠償法之規定需負賠償含原告等人在內之
    損害之責任，其性質無非屬於周志凝之繼承人等於繼承關係存續中對外行使繼承
    之債權，應類推適用民法第二百九十三條第一項不可分之債之規定，雖由原告一
    人起訴，但仍須主張由被繼承人周志凝之全體繼承人共同受領始足當之，然原告
    起訴僅請求債務人向自己為全部之給付，嗣雖經被告以此抗辯，然其仍於本院九
    十年六月二十一日言詞辯論期日重申前旨，而未更易其聲明，有前開期日之筆錄
    在卷足佐，揆諸前開說明，依法即有未合。
四、其次，國家賠償法在施行細則第二條規定依本法（即國家賠償法）第二條之規定
    請求國家賠償者，以公務員不法之行為及其所生損害，均在本法施行後者為限，
    是依國家賠償法第二條第二項之規定請求國家賠償，必須「公務員不法之行為」
    及其「所生損害」，二者均在國家賠償法施行以後者，始得為之。二者缺一不可
    。如所生損害在該法施行以後，而公務員不法之行為或公共設施設置或管理之欠
    缺事實，則發生於前，亦不得為此項之請求（最高法院七十一年度台上字第七六
    二號判決要旨參照）。經查國家賠償法係於七十年七月一日始經施行，此經國家
    賠償法第十七條載有明文。縱如原告之主張，被告未依土地法第九十三條、第二
    百十四條之規定，於法定保留期間即五十六年八月三十一日前依法徵收系爭土地
    ，亦未於同年九月一日後依法撤銷，而在任其隨建物一同闢建後，以已供公眾通
    行之事實，認定系爭土地為既成道路，再以公用地役關係為由對原告之損失不予
    補償，但此既均發生於該法施行以前，就令原告於該法施行後，仍繼續有損害之
    發生甚至有擴大之趨勢，依諸前開說明仍不得請求國家賠償。因此原告主張本件
    可依國家賠償法第二條第二項之規定求償云云，亦屬無據。
五、綜上，原告提起本件訴訟，其聲明除與法律之規定有悖外，且亦有誤解國家賠償
    法施行細則前開條文之法意，是其依國家賠償法第二條第二項之規定，訴請被告
    應賠償損失云云，為無理由，應予駁回。
六、本件事證已臻明確，二造其餘攻擊防禦方法及舉證，核與判決結論無影響，爰不
    一一論列，附此敘明。
七、結論：本件原告之訴為無理由，依民事訴訟法第七十八條，判決如主文。
中     華      民      國     九十     年      七      月      十九      日
                                民事第一庭  法      官  蕭胤瑮
右正本證明與原本無異
如對本判決上訴，須於判決送達後二十日內向本院提起上訴
中     華      民      國     九十     年      七      月      十九      日
                                            書  記  官  方美雲


司法院資訊處製作；財團法人民間司法改革基金會備份。
